臺灣高等法院臺中分院民事判決
111年度上易字第32號
上  訴  人  李冠頡  
            林秀禎  
上  二  人
訴訟代理人  鄧雲奎律師
被 上訴 人  天下一家易墅社區管理委員會

法定代理人  陳怡臻  
訴訟代理人  劉鴻基律師
上列當事人間請求拆屋還地事件，上訴人對於中華民國110年11
月30日臺灣臺中地方法院109年度訴字第3504號第一審判決提起
上訴，並為訴之追加，本院於111年5月11日言詞辯論終結，判決
如下：
    主  文
上訴及追加之訴均駁回。
第二審訴訟費用由上訴人負擔。
    事實及理由
壹、程序方面：按客觀的預備合併之訴，其本位聲明與備位聲明
    雖應為相互排斥而不能並存，但訴的客觀合併，其目的既在
    使相同當事人間就私權紛爭，利用同一訴訟程序辯論、裁判
    ，以節省當事人及法院勞費，並使相關連之訴訟事件，受同
    一裁判，避免發生矛盾，而達訴訟經濟及統一解決紛爭之目
    的。且關於客觀的訴之合併，民事訴訟法僅在第248條規定
    ：「對於同一被告之數宗訴訟，除定有專屬管轄外，得向其
    中一訴訟有管轄權之數法院合併提起之。但不得行同種訴訟
    程序者不在此限」，並未限制其型態及種類，則基於民事訴
    訟採處分權主義之原則，自應尊重當事人有關行使程序處分
    權之意思，對其所提起的客觀合併之型態、方式及內容，儘
    量予以承認，以符合現行民事訴訟法賦予訴訟當事人適時審
    判請求權之精神。查本件上訴人於原審起訴主張依民法第76
    7條之規定請求被上訴人將原判決附圖（下稱附圖）編號A至
    J所示階梯、花台及平台等地上物（下稱系爭地上物）拆除
    ，並將占用土地返還上訴人；嗣於本院追加備位聲明主張依
    民法第470條第1項前段、第2項及第472條第1款之規定，終
    止使用借貨契約，請求被上訴人將系爭地上物拆除，並將占
    用土地返還上訴人。惟上訴人之備位聲明與本位聲明內容完
    全一致，並非相互排斥，應屬請求權競合，本院雖已闡明，
    然上訴人乃堅持以追加備位聲明方式主張其權利（見本院卷
    96頁），本於尊重當事人之程序處分權，仍應予准許。
貳、實體部分：
一、本件上訴人李冠頡、林秀禎（下稱李冠頡2人）起訴主張：
    伊等為坐落臺中市○○區○○○段000地號土地（下稱系爭土地）
    之共有人，被上訴人擅自於系爭土地設置系爭地上物，無權
    占用系爭土地，爰依民法第767條第1項前段規定，求為命被
    上訴人拆除系爭地上物，並將該占用土地返還伊等之判決。
    並於本院追加備位之訴，主張被上訴人與伊等間就系爭土地
    如有使用借貸關係，因系爭土地經重測後寬度縮減，致須拆
    除系爭地上物才可供伊等通行，爰依民法第472條第2款、第
    470條第1項前段、第2項之規定，終止使用借貸契約，求為
    命被上訴人拆除系爭地上物，並將該占用土地返還伊等之判
    決。
二、被上訴人則以：伊所屬天下一家易墅社區（下稱系爭社區）
    係訴外人○○建設股份有限公司（下稱○○建設公司）於民國84
    年興建，並於87年1月完工交屋，系爭土地自87年起即供系
    爭社區道路通行使用，李冠頡2人於97年間自訴外人李○○即○
    ○建設公司代表人受讓系爭土地時，已知悉系爭土地位於系
    爭社區内，並設有鐵捲門管制人車進出，卻從未就伊使用系
    爭土地有何異議，足使伊正當信任得合法占有使用系爭土地
    ，迄今始請求伊拆屋還地，實屬權利濫用，並有違誠信原則
    。況伊所管理維護系爭土地上之未經辦理所有權登記之系爭
    地上物，為○○建設公司所建，且屬系爭社區之共用部分，伊
    無事實上處分權，並無拆除之權能，李冠頡2人不能逕對伊
    請求拆除系爭地上物、交還土地等語，資為抗辯。
三、原審判決駁回李冠頡2人之請求，李冠頡2人提起上訴，聲明
    ：㈠原判決廢棄。㈡被上訴人應將系爭土地上如附圖所示A部
    分階梯面積14.87平方公尺、B部分花台面積8.59平方公尺、
    C部分花台面積19.10平方公尺、D部分花台面積28.47平方公
    尺、E部分階梯面積17.89平方公尺、F部分花台面積0.35平
    方公尺、G部分花台面積8.80平方公尺、H部分花台面積0.03
    平方公尺、I部分花台面積12.95平方公尺、J部分平台面積1
    2.10平方公尺拆除，並將上開土地返還予李冠頡2人。並追
    加備位聲明：被上訴人應將系爭土地上如附圖所示A部分階
    梯面積14.87平方公尺、B部分花台面積8.59平方公尺、C部
    分花台面積19.10平方公尺、D部分花台面積28.47平方公尺
    、E部分階梯面積17.89平方公尺、F部分花台面積0.35平方
    公尺、G部分花台面積8.80平方公尺、H部分花台面積0.03平
    方公尺、I部分花台面積12.95平方公尺、J部分平台面積12.
    10平方公尺拆除，並將上開土地返還予李冠頡2人。被上訴
    人則答辯聲明：上訴及追加之訴均駁回。
四、本件兩造不爭執事項：
　㈠系爭土地及○○○段851地號土地及○○○段446建號房屋，係李冠
    頡2人所有，權利範圍各1/2。
　㈡系爭土地分割自○○○段423地號，重測前為○○○段423-4地號，
    原所有權人建來成建設公司於82年5月20日以買賣原因移轉
    於○○建設公司，嗣○○建設公司於87年8月17日以買賣原因移
    轉於訴外人郭○○，又郭○○於96年12月7日以買賣原因移轉於
    訴外人即○○建設公司代表人李○○，李○○再於97年6月2日以買
    賣原因移轉於李冠頡2人。
　㈢○○○段第851地號土地，分割自○○○段396-2地號，重測前為○○○
    段396-11地號；○○○段446建號，重測前為○○○段1017建號。
　㈣系爭社區建物係○○建設公司投資興建；建來成建設公司綜合
    規劃，建照執照字號為(82)工建建字第2212號、第2705號，
    建築完成日期為86年11月14日。又「天下一家鄉村俱樂部」
    即○○○段446建物，建照執照字號為(87)工建建字第2697號，
    建築完成日期為89年3月14日。
　㈤系爭土地上西側如複丈成果圖A至J所示之階梯、花台、平台
    及東側圍牆、花台、路燈、樹木，北側守衛室、鐵捲門，及
    地上鋪設之水泥，均係○○建設公司施做，並於88年7月7日被
    上訴人成立後，移交被上訴人管理、維護迄今。
五、得心證之理由
　㈠按公寓大廈管理條例第3條第9款規定，管理委員會係由區分
    所有權人選任住戶若干人為管理委員所設立之組織，旨在執
    行「區分所有權人會議決議事項」及「公寓大廈管理維護工
    作」，於完成社團法人登記前，僅屬非法人團體，固無實體
    法上完全之權利能力。然民事訴訟法第40條第3項規定：「
    非法人之團體，設有代表人或管理人者，有當事人能力」，
    公寓大廈管理條例第38條第1項亦規定：「管理委員會有當
    事人能力」，已承認管理委員會具有成為訴訟上當事人之資
    格，得以其名義起訴或被訴，就與其執行職務相關之民事紛
    爭享有訴訟實施權；同條例第6條第3項、第9條第4項、第14
    條第1項、第20條第2項、第21條、第22條第1項、第2項、第
    33條第3款但書，並規定其於實體法上亦具享受特定權利、
    負擔特定義務之資格，賦與管理委員會就此類紛爭有其固有
    之訴訟實施權。且管理委員會之職務既包括「共有及共用部
    分之清潔、維護、修繕及一般改良」、「公寓大廈及其周圍
    之安全及環境維護事項」、「共用部分、約定共用部分及其
    附屬設施設備之點收及保管」（同條例第36條第1項第2款、
    第3款、第11款參照），故管理委員會基於規約約定或區分
    所有權人會議決議所為職務之執行倘受有不當得利或致他人
    於損害，而應由區分所有權人負排除義務、給付責任時，其
    本身縱非返還或給付責任之權利義務歸屬主體，亦應認被害
    人得基於程序選擇權，依同條例第38條第1項規定及訴訟擔
    當法理，選擇非以區分所有權人而以管理委員會為被告起訴
    請求，俾迅速而簡易確定私權並實現私權，避免當事人勞力
    、時間、費用及有限司法資源之不必要耗費（最高法院98年
    度台上字第790號裁判意旨參照）。李冠頡2人主張被上訴人
    所屬系爭社區共用之系爭地上物無權占有系爭土地，揆諸前
    揭說明，管委會有代表全體住戶應訴之訴訟實施權。
　㈡按債權契約具相對性，除法律另有規定或其他特別情形外，
    僅對當事人發生效力。以占有使用土地為標的所訂立繼續性
    債權契約之目的倘在配合社區發展，促進社會經濟或公共利
    益，且該社區團體成員已共同繼續長期占有使用所交付之土
    地，如該債權契約對受讓土地所有權之第三人發生效力，始
    能維持契約原先所欲達成之目的，囿於為維持法律秩序之安
    定，使締結該債權契約之本旨及社會公益得以完全實現，固
    得例外令第三人受該債權契約關於土地繼續為社區團體成員
    共同占有法效之拘束，惟必須第三人明知或可得而知該債權
    契約存在及土地之占有實況，且令其受該拘束無致其財產權
    受不測損害之虞，復不悖公平正義及誠信原則者，始為適法
    （最高法院109年度台上字第1821號判決意旨參照）。查：
　　⒈○○建設公司於興建系爭社區建物時，係系爭土地之所有權
      人，為兩造所不爭執（見不爭執事項㈡），而○○建設公司
      於85年12月1日出具土地使用權同意書，記載同意提供系
      爭土地予其興建之建築物作為道路使用，有使用執照申請
      書、地籍圖及土地使用權同意書附於前述使用執照卷內可
      憑，並為兩造所不爭執（見原審卷三74頁）。準此，李冠
      頡2人之前手○○建設公司當時以其所有之系爭土地提供予
      該公司興建之系爭社區建物作為道路使用，而系爭地上物
      係沿系爭土地上之水泥路面外緣接續施作之階梯、花台及
      平台，應認為屬供通行道路整體美、綠化及景觀設施之一
      部分，故系爭地上物並未逾越前揭使用同意書範圍。又○○
      建設公司於銷售系爭社區建案時，已明示於系爭土地上道
      路（下稱系爭道路）旁興建系爭地上物，此有銷售DM可按
      （原審卷一55-57頁），且系爭地上物為繼續附著於系爭
      土地並具有獨立經濟價值之定著物，核屬未經保存登記之
      不動產，亦屬系爭社區建築物之附屬建物，由○○建設公司
      隨同主建物出售予承購戶，並在社區興建完成後，點交予
      被上訴人管理使用，而成為社區之公共設施，故○○建設公
      司已將系爭地上物之事實上處分權讓與系爭社區之全體住
      戶，且同意系爭社區全體住戶使用系爭土地，自難認被上
      訴人所代表之系爭社區全體住戶無占有使用系爭土地之合
      法權源。
　　⒉系爭土地嗣經○○建設公司於87年間移轉於訴外人郭○○，郭○
      ○於96年間移轉於○○建設公司代表人李○○，李○○再於97年
      間移轉於李冠頡2人，斯時系爭社區早已興建完成逾10年
      ，而自李冠頡2人取得系爭土地至其於109年間提起本件訴
      訟時止，復已再經過12年，系爭地上物於如此長期間，均
      占有系爭土地，為一望即知之事實，李冠頡2人並向被上
      訴人領有搖控器出入系爭道路之管制鐵捲門，實難諉為不
      知系爭土地之使用情形。況爭土地於107年間實施地籍圖
      重測，有系爭土地地籍異動索引可稽（原審卷一109頁）
      ，依土地法第46條之2、46條之3，地籍測量實施規則第82
      、83、185條，地籍測量實施規則第198條、第199條之規
      定，應由土地所有權人設立界標並到場指界，且重測結果
      亦經公告，李冠頡2人對重測結果並無異議而經地政機關
      為重測登記，益證李冠頡2人確屬明知系爭土地之使用現
      況。
　　⒊李冠頡2人購入系爭土地時，系爭土地現況為供系爭道路使
      用，且系爭道路邊上有系爭地上物等情，既為李冠頡2人
      所明知，且李冠頡2人居住○○○○○○區○○○○○○○○○○○段000○號
      建物）內，20餘年來均未曾異議，則李冠頡2人就系爭土
      地所有權行使受有限制之事實，自屬明知且長期容認其存
      在，難認李冠頡2人受系爭土地使用現況拘束，會使其等
      之財產權受有難以預料之損害。從而，為維持法律安定性
      及社區維護、發展，縱系爭土地之使用現況未經以登記為
      公示方法，仍得例外令李冠頡2人受系爭土地繼續為系爭
      社區全體住戶有權占有法效之拘束。
　㈢李冠頡2人雖主張：因系爭土地重測，致水泥道路寬度縮減，
    伊等無法自○○○段446建號建物對外通行云云，然原審於現場
    履勘時，系爭土地與479地號土地間在系爭道路上僅劃一條
    綠線，實際上未有阻隔（見原審卷一301頁下方照片）；李
    冠頡2人復未能舉證證明479地號土地所有權人拒絕李冠頡2
    人通行，尚難認李冠頡2人由其等所有○○○段446建號房屋對
    外通行受有阻礙。況李冠頡2人自承系爭道路經重測後最窄
    處為2公尺（見本院卷39頁），已足供一般小客車通行，其
    等請求本院再至現場履勘測量系爭土地經重測後，可供車輛
    實際行駛寬度若干，即無必要。系爭地上物經李冠頡2人前
    手○○建設公司合法移轉事實上處分權予系爭社區全體住戶，
    且存在多年，系爭社區全體住戶無法預期李冠頡2人會請求
    拆除系爭地上物；而李冠頡2人卻在其等對外通行未受阻礙
    情況下，不欲受系爭社區全體住戶有權占有系爭土地之法效
    拘束，突然行使所有權起訴請求被上訴人拆除系爭地上物並
    返還占用土地，足以令系爭社區全體住戶陷入窘境，且此將
    使系爭社區全體住戶支出拆除費用及造成系爭社區整體景觀
    價值減損，足見李冠頡2人收回系爭土地所得利益，遠較系
    爭社區全體住戶使用系爭土地之利益為低，且拆除系爭地上
    物後，系爭社區全體住戶所受之損失遠大於李冠頡2人就系
    爭土地所有權受限之損害，有違公平及正義，故李冠頡2人
    行使物上請求權自有違誠信原則而應受限制。從而，李冠頡
    2人依據民法第767條所定之物上請求權，請求被上訴人拆除
    系爭地上物返還占用土地，並無理由，不應准許。
　㈣李冠頡2人備位聲明主張：縱系爭土地有使用借貸關係存在，
    伊等有拆除系爭地上物使用系爭土地通行之必要，故依民法
    第472條第1款終止使用借貸契約，並依同法第470條第1項前
    段、第2項請求返還系爭土地云云。然被上訴人否認系爭社
    區全體住戶與李冠頡2人就系爭土地成立使用借貸契約，李
    冠頡2人自應就此先為舉證，惟李冠頡2人迄未為任何之證明
    ；又本院係以李冠頡2人行使物上請求權有違誠信原則而應
    受限制，亦非認定系爭社區全體住戶與李冠頡2人就系爭土
    地成立使用借貸契約。從而，李冠頡2人並未舉證證明其等
    就系爭土地與系爭社區全體住戶成立使用借貸契約，是其等
    主張終止使用借貸契約，請求被上訴人拆除系爭地上物，返
    還占用土地云云，即非可採。　
六、綜上所述，上訴人依民法第767條第1項前段之規定，請求被
    上訴人拆除系爭地上物並返還占用土地，為無理由，應予駁
    回。原審為上訴人敗訴之判決，核無不合。上訴意旨指摘原
    審判決不當，求予廢棄改判，為無理由，應予駁回。另上訴
    人追加之訴依第472條第2款、第470條第1項前段、第2項之
    規定，請求被上訴人拆除系爭地上物並返還占用土地，亦無
    理由，應予駁回。
七、兩造其餘之攻擊或防禦方法及所用之證據，經本院斟酌後，
    認為均不足以影響本判決之結果，爰不逐一論列，均併此敘
    明。
據上論結，本件上訴及追加之訴均無理由，依民事訴訟法第449
條第1項、第78條，判決如主文。自
中　　華　　民　　國　　111 　年　　5 　　月　　25　　日
        　　              民事第八庭   
　　　　　　　                審判長法　官  杭起鶴
　　　　　　　　　　　　　　        法  官  吳國聖
　　　　　　　　　　　　　　　      法　官  黃裕仁
正本係照原本作成。            
不得上訴。
                                    書記官  王麗珍
　　　　　　　　　　　　　　　　　　
中　　華　　民　　國　　111 　年　　5 　　月　　25　　日